【裁判字號】    89,上易,2146
【裁判日期】    900327
【裁判案由】    詐欺
【裁判全文】
臺灣高等法院高雄分院刑事判決                  八十九年度上易字第二一四六號
    上  訴  人  台灣高雄地方法院檢察署檢察官
    被      告  丁○○
右上訴人因被告詐欺案件，不服臺灣高雄地方法院八十八年度易字第一０六三號中華
民國八十九年十一月二日第一審判決（起訴案號：臺灣高雄地方法院檢察署八十七年
度偵字第一八二六０號），及移送併案審理（同署：八十九年度偵字第二七一六七號
），提起上訴，本院判決如左：
    主  文
上訴駁回。
    事  實
一、丁○○、戴淑姬（成年人，業經臺灣高雄地方法院判決確定）係夫妻關係，二人
    在高雄市三民區○○○路一七九號經營秉宏中古汽車商行，由丁○○擔任負責人
    ，戴淑姬擔任會計，明知於民國八十七年六月間，秉宏汽車商行之資金調度已極
    困難，已無資力再向同行調車或買車，竟共同意圖為自己不法之所有，並基於概
    括犯意，於八十七年六月間，向設於高雄市○○○路五七九號明和汽車商行之負
    責人丙○○先後購買十二部汽車，總價金新台幣（下同）二百八十三萬一千元，
    均由戴淑姬以丁○○之名義訂定買賣契約書，並由丁○○簽發以第一商業銀行灣
    內分行為付款人之支票共九紙交付丙○○（買賣時間、金額、車輛及支票均如附
    表一所示）。於八十七年六月二十五日及同年七月一日，丁○○復承同一之自己
    不法所有之意圖，乘丙○○至其經營之秉宏車行看車之際，明知已無清償能能力
    ，仍以調現為由，先後向丙○○借款二十八萬五千元、十萬元，並於八十七年六
    月二十五日簽發面額二十八萬五千元之支票作為搪塞，詎於八十七年七月初，丁○○、戴淑姬二人宣告倒閉，丙○○屆期將所有丁○○簽發之支票提示後，均不
    獲付款，始知受騙。
二、案經丙○○訴請臺灣高雄地方法院檢察署檢察官偵查起訴及移送併案審理。
    理  由
一、訊據被告丁○○固供認有於八十七年六月間向告訴人丙○○經營之明和車行買買
    如附表一所示之十二部汽車，並由戴淑姬以丁○○之名義訂定買賣契約書，由丁○○簽發附表所示之支票，屆期均未付款等情不諱，惟矢口否認有何詐欺犯行，
    辯稱：當時經濟情況尚佳，且自八十五年間開始與告訴人丙○○有生意往來，購
    車均簽發一個月期之支票，是丙○○購車後，託渠等出售，因於八十七年七月一
    日退票後，始無法支付，沒有詐欺，是做生意遭人倒債；再者，告訴人所稱之二
    十八萬五千元及十萬元借款部分，亦是車輛買賣款項，並非借款云云。然查右揭
    事實，業據告訴人丙○○分別於偵訊及原審法院審理中指訴綦詳，並有買賣契約
    書影本十一紙、支票及退票理由單影本各十三張附卷可稽，且查被告丁○○所簽
    發之支票自八十七年七月六日起開始退票，於八十七年七月三十一日列為永久拒
    絕往來戶，其退票金額迄八十八年三月十日止，高達一千一百二十四萬三千三百
    六十一元之事實，有高雄市票據交換所八十八年三月十二日高市票交業乙字第０
    六五二號函附之丁○○退票明細表、臺灣銀行大昌分行八十八年三月二十三日（
    八八）銀昌營字第九七九之一號函附之往來明細九張及退票紀錄二張、第一商業
    銀行八十八年四月九日一灣字第一五四號函附之往來明細及退票紀錄等附卷可稽
    ，則被告丁○○於八十七年五月及六月間，其經營之秉宏中古汽車商行之資金調
    度已極困難，猶向丙○○購買如附表所示之汽車及借款，所簽發之支票於八十七
    年七月十日起均無法付款，其明知已陷於給付不能，仍大量購買汽車，事後復無
    法依約付款，其有不法所有之意圖及施用詐術甚明，本件事證明確，被告二人所
    辯，顯係事後卸責之詞，不足採信，彼等詐欺犯行均堪認定。
二、核被告丁○○所為，係犯刑法第三百三十九條第一項之詐欺取財罪。被告二人間
    ，就上開詐欺犯行，有犯意聯絡及行為之分擔，均為共同正犯。被告二人多次詐
    欺犯行，時間緊接，所犯罪名相同，顯係出於概括之犯意為之，為連續犯，爰依
    刑法第五十六條之規定以一罪論，並加重其刑。
三、原審因而適用刑法第二十八條、第五十六條、第三百三十九條第一項、第七十四
    條第一款，罰金罰鍰提高標準條例第一條前段規定，並審酌被告犯罪後已返還告
    訴人丙○○二十萬元，並與丙○○達成民事和解，有和解書一份在卷可按，犯後
    態度尚佳等一切情狀，爰量處有期徒刑十月。併敘明被告前未曾受有期徒刑以上
    刑之宣告，有臺灣高等法院被告全國前案紀錄表及臺灣高雄地方法院檢察署刑案
    資料查註紀錄表在卷可憑，因一時失慮，偶罹刑典，事後已與告訴人達成民事和
    解，深具悔意，經此刑之宣告後，應知警惕而無再犯之虞，本院因認暫不執行其
    刑為當，均予以宣告緩刑三年，用啟自新。經核其認事用法俱無不合，量刑亦稱
    妥適，甲訴人循告訴人辛○○、庚○○、己○○、戊○○之請求提起上訴，其上
    訴意旨認就併辦部分未予審理，空言指摘原判決不當（理由詳後述），並無可取
    ，為無理由，應予駁回。
四、檢察官移送併案審理部分：
(一)、移送併辦意旨略以：被告丁○○與告訴人庚○○、己○○、辛○○、戊○○等人
    ，因丁○○經營汽車買賣業務，告訴人等經營當鋪業務，而互有認識，丁○○明
    知經濟困窘，已無支付會款之能力，仍邀集附表二編號一、二之合會，自任會首
    ，並參加告訴人等邀集之附表二編號三、四、五、六之合會，其會首、每會金額
    、會期均如附表所示，丁○○自八十七年七月止會後，即未依約繳納會款，致告
    訴人受有損失，又己○○所有車號ＵＳ─００八六號自小客車，委由丁○○出售
    ，丁○○將該車出售予永昌車行，得款二十一萬元，未交付己○○，因認丁○○
    尚涉犯詐欺取財罪嫌。
(二)、訊之被告丁○○對於邀集及參加附表所示之合會，自八十七年七月一日起即止會
    ，亦未繳納會款等情固坦認不諱，惟堅決否認有何詐欺犯行，辯稱：因生意失敗
    ，被倒債，才週轉不靈，無法給付會款，ＵＳ─００八六號自小客車是伊介紹至
    己○○經營之利昌當鋪，當十八萬元，流當後，伊付尾款三萬元，並花四萬元整
    修，託永昌車行出售，只收訂金五萬元，尚未售出，伊請己○○向永昌車行贖回
    ，己○○並無損失等語。經查：
  1.被告丁○○固邀集及參加附表二所示之合會，並自八十七年七月起即未再邀納會
    款，有會單在卷可稽，並據告訴人陳明，然被告丁○○設於臺灣銀行大昌分行、
    第一商業銀行灣內分行之支票存款帳戶內，自八十七年一月起至同年四月止，往
    來之金額高達數十萬元至二百餘萬元不等，已如前述，丁○○邀集或參加附表二
    所示之合會，時間均在八十六年間（均如附表二所示），其參加前開合會時，尚
    非陷於給付不能之情況，且該附表二編號一、二之合會均係正常進行至八十七年
    七月間始因丁○○大量退票而止會，丁○○於標取附表二編號三至七之合會金後
    ，均有繼續繳納至八十七年七月，其中編號四之合會，僅剩一會即結束，是尚難
    以事後，丁○○無法繳納會款，遽認其邀集合會及參加合會之初，即有施用詐術
    及不法所有之意圖。
  2.又車號ＵＳ─００八六之自小客車，係訴外人方顯堂所有，持以向己○○經營利
    昌當鋪借款，屆期無法清償，己○○委由丁○○出售，丁○○將之出售予永昌車
    行，收取訂金七萬元，價金尚未完全支付，永昌車行亦尚未將該車出售，嗣因丁○○已週轉不靈，己○○遂交付永昌車行負責人楊世昌八萬元，解除買賣契約，
    將車取回等情，業據己○○陳明，並有楊世昌出具之收據一紙附於原審卷可稽，
    其於本院調查中又稱：車主方顯堂與被告間另訂有買賣契約，則該ＵＳ─００八
    六號之自小客車尚未售出，因丁○○週轉不靈，而由己○○贖回，則丁○○固未
    返還所收取之訂金，然此亦僅係丁○○、己○○及楊世昌等人間，買賣汽車之債
    務糾紛，且因方顯堂與被告間另訂買賣契約，自尚難以己○○支付八萬元贖回該
    自小客車，即認丁○○有施用詐術之行為。
  3.再者，被告於事後，已將其對於參加其互助會之死會會員李永龍之死會會款五十
    七萬元，張幹昌之死會會款三十六萬元（自八十七年七月十日起至八十八年六月
    十日止）讓與予辛○○，此有債權讓渡書二份在卷可參（見本院卷第四六、四七
    頁），並由被告之父陳進川同意將陳進川所有坐落屏東縣鵝鑾鼻段第三七八地號
    土地過戶予辛○○、庚○○、己○○三人，此有同意書可參，顯見被告於倒會後
    ，仍積極設法處理其積欠告訴人之債務，亦難認其有何不法所有之意圖。綜上，
    被告丁○○於邀集及參加附表二之合會時，仍有鉅額之金錢往來，尚未陷於無清
    償能力之狀態，自難以事後無法繼續繳納會款，即認有於邀集、參加合會之初有
    詐欺之犯行，自不構成詐欺罪，不能證明丁○○此部分之犯行，自與前開論罪科
    刑部分，無裁判上一罪之關係，本院不得併予審理，應退回檢察官另行依法處理
    。
據上論結，應依刑事訴訟法第三百六十八條，判決如主文。
本案經檢察官陳惠珠到庭執行職務。
中      華      民      國    九十      年      三      月    二十七    日
                              臺灣高等法院高雄分院刑事第七庭
                                  審判長法官  王光照
                                        法官  黃壽燕
                                        法官  黃仁松
右正本證明與原本無異。
不得上訴。
                                      書記官  郭蘭蕙
中    華    民    國      九十      年       三       月    二十九    日
附錄：本判決論罪科刑法條：
刑法第三百三十九條第一項
  意圖為自己或他人不法之所有，以詐術使人將本人或第三人之物交付者，處五年以
  下有期徒刑、拘役或科或併科一千元以下罰金。
┌───────────────────────────────────┐
│附表一：八十八年度易字第一０六三號                                    │
├───┬─────┬─────────┬─────┬─────────┤
│編號  │交易時間  │買賣標的          │買賣價金  │車款支票（付款人均│
│      │（民國）  │                  │（新台幣）│為第一商業銀行灣內│
│      │          │                  │          │分行）            │
├───┼─────┼─────────┼─────┼─────────┤
│一    │八十七年六│一九九二年份福特牌│十一萬元  │面額十一萬元，發票│
│      │月五日    │小客車車號ＸＣ─二│          │日八十七年七月五日│
│      │          │０一０號          │          │票號：ＮＡ一三四三│
│      │          │                  │          │四四五。          │
│      │          │                  │          │                  │
├───┼─────┼─────────┼─────┼─────────┤
│二    │八十七年六│一九九一年份中華牌│十三萬元  │面額二十八萬元，發│
│      │月六日    │箱型車車號ＴＪ─一│          │票日八十七年七月六│
│      │          │一八六號          │          │日                │
│      │          │                  │          │票號：ＮＡ一三四三│
│      │          │                  │          │四五六。          │
├───┼─────┼─────────┼─────┤                  │
│三    │八十七年六│一九九二年份中華牌│十五萬元  │                  │
│      │月六日    │箱型車車號ＳＸ─二│          │                  │
│      │          │０二七號          │          │                  │
│      │          │                  │          │                  │
│      │          │                  │          │                  │
├───┼─────┼─────────┼─────┼─────────┤
│四    │八十七年六│一九九０年份ＢＭＷ│二十五萬五│面額二十五萬五千元│
│      │月十一日  │三一六小客車車號Ｘ│千元      │，發票日八十七年七│
│      │          │０─三七七八號    │          │月十七日          │
│      │          │                  │          │票號：ＮＡ一三四三│
│      │          │                  │          │四七一。          │
├───┼─────┼─────────┼─────┼─────────┤
│五    │八十七年六│一九九五年份福特牌│三十三萬五│面額三十三萬五千元│
│      │月十三日  │你愛他小客車車號Ｖ│千元      │，發票日八十七年七│
│      │          │Ｍ─九三五九號    │          │月十三日          │
│      │          │                  │          │票號：ＡＫ四八六三│
│      │          │                  │          │九八一。          │
├───┼─────┼─────────┼─────┼─────────┤
│六    │八十七年六│一九九五年份裕隆牌│三十一萬五│面額一百零三萬元，│
│      │月十六日  │新尖兵車號ＹＳ─六│千元      │發票日八十七年七月│
│      │          │六二０號          │          │十六日            │
│      │          │            │          │票號：ＮＡ一三四三│
│      │          │                  │          │四七０。          │
├───┼─────┼─────────┼─────┤                  │
│七    │八十七年六│一九九三年份寶獅牌│十三萬五千│                  │
│      │月十六日  │四０五車號ＸＴ─五│元        │                  │
│      │          │五七七號          │          │                  │
├───┼─────┼─────────┼─────┤                  │
│八    │八十七年六│一九九三年份豐田牌│五十六萬元│                  │
│      │月十六日  │車號Ｓ八─０三六六│          │                  │
│      │          │號                │          │                  │
├───┼─────┼─────────┼─────┼─────────┤
│九    │八十七年六│一九九三年份豐田牌│三十一萬五│面額三十二萬一千元│
│      │月二十二日│小客車車號ＶＷ─五│千元      │，發票日八十七年七│
│      │          │六八０號          │          │月二十二日        │
│      │          │                  │          │票號：ＮＡ一三四三│
│      │          │                  │          │四八一。          │
├───┼─────┼─────────┼─────┼─────────┤
│十    │八十七年六│一九九二年份裕隆牌│二十一萬元│面額二十一萬元，發│
│      │月二十五日│霹靂馬小客車車號Ｗ│          │票日八十七年七月三│
│      │          │Ｄ─二七七九號    │          │十一日            │
│      │          │                  │          │票號：ＮＡ一三四三│
│      │          │                  │          │四六八。          │
├───┼─────┼─────────┼─────┼─────────┤
│十一  │八十七年六│一九九二年份奧迪牌│二十一萬元│面額二十一萬元，發│
│      │月二十九日│小客車車號ＶＸ─九│          │票日八十七年七月三│
│      │          │八八六號          │          │十日              │
│      │          │                  │          │票號：ＮＡ一三五一│
│      │          │                │          │二０一。          │
├───┼─────┼─────────┼─────┼─────────┤
│十二  │八十七年六│一九九三年份福特牌│八萬元    │面額八萬元，發    │
│      │月三十日  │旅行車車號ＥＨ─０│          │票日八十七年七月三│
│      │          │八八二號          │          │十日              │
│      │          │                  │          │票號：ＮＡ一三五一│
│      │          │                  │          │二０二。          │
│      │          │                  │          │                  │
└───┴─────┴─────────┴─────┴─────────┘
┌───────────────────────────────────┐
│附表二：八十八年度易字第一０六三號                                    │
├─┬───┬─────┬────┬───┬──────────────┤
│編│會首  │會期(民國)│每會金額│會員數│備      註                  │
│號│      │          │(新台幣)│      │            │
├─┼───┼─────┼────┼───┼──────────────┤
│一│丁○○│八十六年二│三萬元  │二十八│庚○○參加一會，八十七年七月│
│  │      │月二十五日│        │      │止會。                      │
│  │      │起至八十八│        │      │                            │
│  │      │年二月十日│        │      │                            │
│  │      │止        │        │      │                            │
│  │      │          │        │      │                            │
├─┼───┼─────┼────┼───┼──────────────┤
│二│丁○○│八十六年十│三萬元  │二十一│辛○○、己○○、乙○○各參加│
│  │      │月十日起至│        │      │一會，八十七年七月止會。    │
│  │      │八十八年六│        │      │                            │
│  │      │月十日止  │        │      │                            │
├─┼───┼─────┼────┼───┼──────────────┤
│三│辛○○│八十六年十│五萬元  │三十一│丁○○參加一會，於八十七年五│
│  │      │二月一日起│        │      │月一日得標，取得標金一百十五│
│  │      │至八十九年│        │      │萬五千元，自八十七年七月一日│
│  │      │六月一日止│        │      │起即未繳納。                │
├─┼───┼─────┼────┼───┼──────────────┤
│四│辛○○│八十五年三│三萬元  │二十九│丁○○參加一會，早已標取合會│
│  │      │月二十日起│        │      │金，八十七年七月二十日最後一│
│  │      │至八十七年│        │      │會之會款三萬元未繳納。      │
│  │      │七月二十日│        │      │                            │
│  │      │止        │        │      │                            │
├─┼───┼─────┼────┼───┼──────────────┤
│五│己○○│八十六年四│五萬元  │二十九│丁○○參加一會，於八十六年九│
│  │      │月二十五日│        │      │月二十五日標取合會金，自八十│
│  │      │起至八十八│        │      │七年七月二十五日起即未繳納，│
│  │      │年八月二十│        │      │尚欠會首七十萬元。          │
│  │      │五日止    │        │      │                            │
├─┼───┼─────┼────┼───┼──────────────┤
│六│戊○○│八十六年十│二萬元  │二十五│丁○○參加一會，於八十七年一│
│  │      │月十五日起│        │      │月十五日標取合會金，自八十七│
│  │      │至八十八年│        │      │年七月十五日起即未繳納，尚欠│
│  │      │十月十五日│        │      │會首三十二萬元。            │
│  │      │          │        │      │                            │
└─┴───┴─────┴────┴───┴──────────────┘
                                                                        Ｆ


司法院資訊處製作；財團法人民間司法改革基金會備份。
